---
title: "Exercício 7"
output: pdf_document
---

```{r setup, include=FALSE}
knitr::opts_chunk$set(echo = TRUE)
```

Carregar os dados de "dados_alunos"

É preciso remover a coluna "Candidatos"

```{r}
dados.alunos <- dados_alunos[,-1]
View(dados.alunos)
```

Renomear as colunas, para evitar unicode

```{r}
colnames(dados.alunos)[2] <- "nota"
colnames(dados.alunos)[3] <- "hist"

dados.alunos$Grupo <- as.factor(dados.alunos$Grupo)

View(dados.alunos)
```

escalonamento dos dados

```{r}
dados.alunos[,-1] <- scale(dados.alunos[,-1])
```

```{r}
summary(dados.alunos)

```


_________________________________________________________________________________________________________________

(A) Qual variável parece diferenciar mais grupo analisando as médias?

```{r}
aggregate(dados.alunos[,2:3], list(dados.alunos$Grupo),mean)
```
  Group.1       nota       hist
1       1  1.0317578  1.0665079
2       2  0.3717167  0.2458001
3       3 -0.9707743 -0.9265615

Nenhuma.


```{r}
aggregate(dados.alunos[,2:3], list(dados.alunos$Grupo), sd)
```
  Group.1      nota      hist
1       1 0.2259496 0.4448766
2       2 0.1644569 0.3899371
3       3 0.6457966 0.5641847

_________________________________________________________________________________________________________________

(B) Obtenha e interprete as funções discriminantes.

  *Ajuste das funções discriminantes*

Modelo discriminante linear
```{r}
discrim_aluno <- desDA(variables = dados.alunos[, c("nota", "hist")], 
                   group = dados.alunos$Grupo)
discrim_aluno
```

_________________________________________________________________________________________________________________

(C) Qual percentual de variância é explicada pelas funções discriminantes?
Proporção da variância explicada
$values >> Proportion

_________________________________________________________________________________________________________________

(D) Avalie a significância das funções discriminantes.
Utiliza-se o Lâmbida de Wilks

```{r}
summary(manova(discrim_aluno$scores ~ dados.alunos$Grupo), test="Wilks")
```
Dado o baixo p-valor, as funções são consideradas significantes.

_________________________________________________________________________________________________________________

(E) Construa e analise o gráfico scatterplot com as funções discriminantes.


Centróides
```{r}
dados.alunos$DF1 <- discrim_aluno$scores[,1]
dados.alunos$DF2 <- discrim_aluno$scores[,2]
dados.alunos %>% group_by(Grupo) %>% summarise(C1 = mean(DF1), C2 = mean(DF2))
```

```{r}
library(ggplot2)
ggplot(data = dados.alunos, aes(x = DF1, y = DF2, colour = Grupo)) +
  geom_hline(yintercept = 0, colour="gray70") +
  geom_vline(xintercept = 0, colour="gray70") +
  geom_point()
```

_________________________________________________________________________________________________________________

(F) De acordo com as funções de classificação, onde você classificaria um aluno que apresentasse nota técnica igual a 15 e nota 8 no histórico escolar?

Criar ajustes lineares e quadráticos com Cross-Validation e Data-Split



Como os dados foram escalonados, é preciso obter a média e o desfio-padrão das variáveis antes do escalonamento. Os dados a serem inseridos são subtraídos das respectivas médias e divididos pelo desvio-padrão 
```{r}
classify(discrim_aluno, newdata = data.frame(nota = 2.91, hist = 0.4779412))
```

(G) Por meio da matriz de classificação, qual a acertividade da análise?



(H) Avalie a assertividade por CV e data splitting (comparar quadrático e linear).






Ao rejeitar o teste de que as variâncias são iguais, utiliza-se a discriminação quadrática