---
title: "Exercício 4"
author: "Neres Bezerra"
date: "20 de outubro de 2018"
output: pdf_document
---

```{r setup, include=FALSE}
knitr::opts_chunk$set(echo = TRUE)
```

  4) A planilha dados.cereais.xlsx contém dados sobre cereais matinais produzidos por três diferentes fabricantes americanos: General mills (G), Kellog (k) e Quaker (Q). Assuma que os dados seguem Normal Multivariada com uma matriz de cobariância comum. Queremos discriminar os três fabricantes com as variáveis Calorias, Proteína, Gordura, Sódio, Fibra, Carboidratos, Açúcar e Potássio. Responda:
  
  a) Quais variáveis discriminam melhor os grupos?
  
  
  b) Antes de realizar a análise, quantas funções discriminantes você obterá?
  c) Determine e interprete as funções discriminanes. Avalie também a significância das funções e comente.
  d) Parece que algum fabricante está associado com mais "cereais nutritivos"(maior quantidade de proteína e fibra, menores quantidades de gordura e açúcar e assim por diante) do que outros?
  e) Construa o gráfico dos cereais no espaço bidimensional discriminante usando diferentes símbolos para identificar os três fabricantes. Interprete.

_________________________________________________________________________________________________________________


Instale e carregue os pacotes

```{r}
install.packages("foreign")
install.packages("MASS")
install.packages("dplyr")
install.packages("biotools")
install.packages("DiscriMiner")
install.packages("ggplot2")
install.packages("mvnormtest")

library(foreign)
library(MASS)
library(dplyr)
library(biotools)
library(DiscriMiner)
library(ggplot2)
library(mvnormtest)
```


_________________________________________________________________________________________________________________

Carregue os dados

*Import Dataset \ From Excel
O comando 'View' é em caixa alta

É preciso remover as colunas de índice e marca
*Foi criado "dados..cereais" para que, caso executada mais de uma vez, não remova mais colunas que o necessário.
Scale padroniza as variáveis para que tenham média 0 e variância 1.
```{r}
dados..cereais <- dados_cereais[,-1]
dados._cereais <- dados..cereais[,-1]
dados.cereais <- dados._cereais[,-10]

dados.cereais[,-1] <- scale(dados.cereais[,-1])
```


```{r}
summary(dados.cereais)
table(dados.cereais)
View(dados.cereais)
```

_________________________________________________________________________________________________________________

Matriz de Correlação
Apenas as colunas 2 a 3, já que a coluna 1 é categórica.

```{r}
cor(dados.cereais[,-1])
```


_________________________________________________________________________________________________________________

Suposição de normalidade
Teste de shapiro wilk
Remova a coluna 1, já que ela é categórica

```{r}
mshapiro.test(t(dados.cereais[,-1]))
```
Teste de Shapiro Wilk rejeitado.

_________________________________________________________________________________________________________________

Igualdade das variâncias
Teste M de Box

```{r}
boxM(data = dados.cereais[, -1], grouping = dados.cereais$Fabricante)
```
As covariâncias são heterogêneas.

__________________________________________________________________________________________________________

Seleção das variáveis
Medidas de qualidade

```{r}
discPower(variables = dados.cereais[,-1], dados.cereais$Fabricante)
```

            correl_ratio wilks_lambda F_statistic    p_value
Calorias      0.14806547    0.8519345   3.4759823 0.04056247
Proteina      0.01087741    0.9891226   0.2199405 0.80353063
Gordura       0.14955798    0.8504420   3.5171822 0.03916465
Sodio         0.18981557    0.8101844   4.6857374 0.01484834
Fibra         0.08004525    0.9199548   1.7401997 0.18850780
Carboidrato   0.17120440    0.8287956   4.1314022 0.02338561
Acucar        0.05503357    0.9449664   1.1647730 0.32234994
Potassio      0.02812905    0.9718709   0.5788639 0.56516077

_________________________________________________________________________________________________________________

  *Ajuste das funções discriminantes*

Modelo discriminante linear
```{r}
discrim_4.1 <- desDA(variables = dados.cereais[, c("Calorias", "Proteina", "Gordura", "Sodio", "Fibra", "Carboidrato", "Acucar", "Potassio")], 
                   group = dados.cereais$Fabricante)
discrim_4.1
```


Coeficientes das funções discriminantes
```{r}
discrim_4.1$discrivar
```
DF1 = 0,07Calorias -0,59Proteina +0,424Gordura -0,187Sodio -1,268Fibra -1,18Carboidrato -1,302Acucar +0,857Potassio
Mais associado negativamente a Fibra, Carboidrato e Açúcar.

DF2 = -0,925Calorias +0,316Proteina Gordura Sodio Fibra Carboidrato Acucar Potassio
Mais associado a Fibra (negaticamente) e a potássio.

Autovalores das funções discriminantes e variabilidade explicada
```{r}
discrim_4.1$values
```


Matriz de fatores para interpretação
```{r}
discrim_4.1$discor
```
Correlação entre as variáveis explicativas e a variável discriminante.
DF1 tem maior correlação negativa com Calorias, Sódio e Carboidrato.
DF2 tem maior correção positiva com Sódio.

Centróides
```{r}
dados.cereais$DF1 <- discrim_4.1$scores[,1]
dados.cereais$DF2 <- discrim_4.1$scores[,2]
dados.cereais %>% group_by(Fabricante) %>% summarise(C1 = mean(DF1), C2 = mean(DF2))
```

# A tibble: 3 x 3
  Fabricante     C1     C2
  <chr>       <dbl>  <dbl>
1 G           0.210  0.830
2 K          -0.897 -0.483
3 Q           2.39  -0.742

Quanto maior o valor da variável discriminante do centroide , maior a influência das variáveis explicativas mais associadas àquela variável discriminante sobre o grupo representado pelo centroide.
Basear-se prioritariamente na matriz de correlação de fatores.








Scatterplot
```{r}
library(ggplot2)
ggplot(data = dados.cereais, aes(x = DF1, y = DF2, colour = Fabricante)) +
  geom_hline(yintercept = 0, colour="gray70") +
  geom_vline(xintercept = 0, colour="gray70") +
  geom_point()
```

_________________________________________________________________________________________________________________

Avaliação do ajuste
Testes da significância das funções discriminantes
Classificação real

```{r}
Y_real.4 <- dados.cereais$Fabricante

escores.4 <- discrim_4.1$scores
mod.4 <- lm(escores.4 ~ Y_real.4)
summary(mod.4)
```


_________________________________________________________________________________________________________________


Classificação - Funções de classificação

Ajuste total
```{r}
fit.4 <- linDA(variables = dados.cereais[, c("Calorias", "Proteina", "Gordura", "Sodio", "Fibra", "Carboidrato", "Acucar", "Potassio")], 
             group = dados.cereais$Fabricante)
fit.4
```


Ajuste com cross-validaton
```{r}
fit2.4 <- linDA(variables = dados.cereais[, c("Calorias", "Proteina", "Gordura", "Sodio", "Fibra", "Carboidrato", "Acucar", "Potassio")], 
             group = dados.cereais$Fabricante, validation = 'crossval')
fit2.4
```

```{r}
fit2q.4 <- quaDA(variables = dados.cereais[, c("Calorias", "Proteina", "Gordura", "Sodio", "Fibra", "Carboidrato", "Acucar", "Potassio")], 
             group = dados.cereais$Fabricante, validation = 'crossval')
fit2q.4
```


Ajuste com amostras treinamento/teste
```{r}
treinamento.4 <- sample(seq_len(nrow(dados.cereais)), size = 183) #75% dos dados
teste.4 <- setdiff(seq_len(nrow(dados.cereais)), treinamento)
fit3.4 <- linDA(variables = dados.cereais[, c("Calorias", "Proteina", "Gordura", "Sodio", "Fibra", "Carboidrato", "Acucar", "Potassio")], 
              group = dados.cereais$Fabricante, validation = 'learntest', learn = treinamento.4,
              test = teste.4)
```

