---
title: "Avaliação - Inferência III"
author: "SEU NOME AQUI"
date: "12 de Maio de 2018"
output: 
  html_document: 
    toc: yes
---

```{r setup, include=FALSE}
knitr::opts_chunk$set(echo = TRUE)
```

    Antes de começar a avaliação, perceba que ela está dividida em dois tópicos principais: "ANOVA" e "Coeficiente de correlação".
    Para a parte de "ANOVA", ela é divida em 8 tópicos (numeradas de 1 a 8), sendo que existem perguntas para serem respondidas nos tópicos: 2 a 8. Existem caixas com linhas de comando em R que devem ser alteradas e analisadas nos tópicos: 3 a 6. 
    Na parte de "Coeficientes de correlação" existem 4 tópicos (numeradas de 1 a 4), onde o tópico está subdividida em sub-itens A e B. Existem perguntas a serem respondidas nos tópicos: 2 a 4, com linhas de comando em R que devem ser alteradas e analisadas nos tópicos: 2B e 3. 
    Não se esqueça de colocar o seu nome no cabeçalho desse arquivo. Esse arquivo pode ser enviado ao meu email até a próxima aula do próximo módulo.
    Boa Prova!


# ANOVA:

## 1. Os dados
Utilize o arquivo `npk` do pacote `datasets`. Para issso, instale o pacote (`install.packages()`) e o ative com a função `require()`. Posteriormente requisite os dados de `npk` usando a função 'data()'. Também foram realizadas alterações para que as variáveis ficassem mais fáceis de serem entedidas com a função `ifelse()` **Todos esses passos já estão feitos**. 

```{r}
if(!require(datasets)){install.packages("datasets")}
data("npk")
npk$N<-as.factor(ifelse(npk$N==1, "com_N", "sem_N"))
npk$P<-as.factor(ifelse(npk$P==1, "com_P", "sem_P"))
```

Entenda os dados:
`npk` é uma tabela no formato `data.frame` com 24 linhas and 5 colunas:

1. "block"
Blocos dos experimentos (rotulados de 1 a 6). Dado numérico discreto.

2. "N"
Indicando se houve (1) ou não houve (0) aplicação de Nitrogênio. Dado numérico binomial (duas categorias)

3. "P"
Indicando se houve (1) ou não houve (0) aplicação de Fósforo (fosfato). Dado numérico binomial (duas categorias).

4. "K"
Indicando se houve (1) ou não houve (0) aplicação de Potássio. Dado numérico binomial (duas categorias)

5. "yield"
Produção (ou produtividade, que em inglês é *Yield*) de ervilhas, em libras (cerca de 500g) por parcela (cada parcela tinha 1/70 de 1 acre, equivalente a mais ou menos 58 m²).


## 2. Balanceamento
Analise o balanceamento da amostragem para o fator `N` usando a função `table()`. Para `N` a linha de comando já está feita:

```{r}
table(npk$N)
```
Faça o mesmo para o fator `P`:

```{r}
table(npk$P)
```

Agora, veja se a interação se encontra balanceada. **Essa linha de comando já está feita**.

```{r}
table(npk$N, npk$P)
```

Os grupos se encontram balanceados?

**R:** *Escreva a sua resposta aqui*

## 3. Distribuição Normal
Verifique se os dados `yield` seguem a distribuição normal entre as categorias de `group`. 
Para isso, utilize a função `tapply()`, onde os valores dos parâmetros `X` e `INDEX` devem ser iguais a `weight` e `group` respectivamente, explicitando a função `shapiro.test` para o parâmetro `FUN`. **Para isso, substitua os hífens --- na caixa a seguir:**

Para `N`:

```{r}
tapply(X = npk$---,
       INDEX = npk$---,
       FUN = shapiro.test)
```
Para `P`:

```{r}
tapply(X = npk$---,
       INDEX = npk$---,
       FUN = shapiro.test)
```

Os dados de `yield` seguem uma distribuição normal entre os grupos de Fertilizantes `P` e `N`? 

**R:** *Escreva a sua resposta aqui*


## 4. Homocedasticidade
Verifique a homocedasticidade da variável `group` em relação ao fator `yield` usando a função `bartlett.test()` usando a formula dentro da função `y~x`, sendo que y = `yield` e x = presença/ausência de fertilizante (`N` e `P`). **Substitua corretamente** `x` **e** `y` **na linha de comando a seguir:**


Para `N`:

```{r}
bartlett.test(y ~ x, data = npk)
```

Para `P`:

```{r}
bartlett.test(y ~ x, data = npk)
```


Os dados são homocedásticos? Para os dois fatores (`N` e `P`)?

**R:** *Escreva a sua resposta aqui*


## 5. ANOVA two-way
Execute ANOVA *two way*, usando as variáveis `yield` ~ `N + P + N:P`. Utilize corretamente os comandos para que o *output* seja o quadro resumo da ANOVA com dois fatores (*two way*) e com interação:

```{r}
# Colocar comandos aqui:

```

É válido continuarmos avaliando o modelo como uma ANOVA *two way* com interação? Ou é melhor avaliarmos o modelo sem a interação (como modelo aditivo)? Ou seria melhor desconsiderar essa análise como uma ANOVA *two way* e usar somente como uma ANOVA *one way* para somente um dos fatores (`N` ou `P`)? Justifique a sua resposta.

**R:** *Escreva a sua resposta aqui*


## 6. Os resíduos do teste
Avalie os resíduos do teste usando a função `plot()` do modelo `mod`. Os comandos já estão escritos a seguir. Só necessitando você colocar qual modelo deve ser avaliado:
ANOVA *two way* com interação:

$$yield \sim N + P + N:P $$


ANOVA *two way* sem interação:

$$yield \sim N + P$$
ANOVA *one way* com Nitrogênio como fator

$$yield \sim N $$
Ou com Fósforo como fator

$$yield \sim P $$

```{r}
par(mfrow=c(1,2))
mod <- lm(yield ~ ---, data = npk)
plot(mod, which=1)
plot(mod, which=2)
```


Analise os resíduos e faça as conclusões necessárias sobre eles. Existem outliers? Os resíduos seguem os pressupostos do teste?

**R:** *Escreva a sua resposta aqui*


## 7. Post hoc?
Conclua sobre a ANOVA. Deve ser executado um teste *post hoc*? Por que?

**R:** *Escreva a sua resposta aqui*

Se for o caso, execute o teste *post hoc*, usando a função `TukeyHSD()` no resultado da função `aov()` feita com o modelo linear `mod`, anteriormente construído, logo abaixo. Se não for o caso (realizar teste post hoc), não escreva comando algum. 

```{r}
# Colocar comandos aqui:

```


## 8. Conclusão
Após todos os testes, conclua sobre a relação entre `yield` (variável resposta), `N` e `P` (variáveis explicativas). Existem diferenças nas médias? Existe algum grupo que se diferencia? Explique

**R:** *Escreva a sua conclusão aqui*







# Coeficientes de Correlação de Pearson e de Spearman

## 1. Dados

Será utilizado nesse exercício os dados das colunas `mpg` e `wt` do *data frame* `mtcars`, que fornece os valores de consumo (milhas por galão = `mpg`) e peso (*wight* = `wt`) de alguns carros fabricados nos Estados Unidos. Já fiz a separação desses dados em variáveis resposta (`y`, que é a variável de consumo dos carros) e explicativa (`x`, que é a variável peso dos carros). Ambas variáveis são numéricas e contínuas.

```{r}
data("mtcars")
y<-mtcars$mpg
x<-mtcars$wt
```

## 2. Verifique os pressupostos

### A. A covariação é linear

Para isso, faça um gráfico com a função `plot()` entre as variáveis `x` e `y`. **Isso já está feito:**

```{r}
plot(y~x)
```
A relação segue uma linearidade e/ou é monotônica? Explique.

**R:** *Coloque a sua resposta aqui*

### B. As variáveis x e y seguem a normalidade
Verifique se as variáveis `x` e `y` seguem a distribuição normal, utilizando para isso a função `shapiro.test()`

```{r}
# Faça o teste aqui

```

O que podemos concluir com o teste de Shapiro-Wilk? Justifique.

**R:** *Coloque a sua resposta aqui*

## 3. Escolha o método adequado e teste se o coeficiente é significativo
Para isso, veja o output da função `cor.test()`, observando o `p-value`, e selecione o coeficiente adequado, colocando no argumento `method ="spearman"` para o coefienciente de Spearman ou `method ="pearson"`.

```{r}
cor.test(x=x,
         y=y,
         method= ---)
```

Qual foi o método escolhido? Justifique.

**R:** *Coloque a sua resposta aqui*


## 4. Faça a conclusão

O que o coeficiente aponta? O que podemos concluir na relação entre peso (`wt`) e consumo (`mpg`)? Justifique. 

**R:** *Coloque a sua resposta aqui*
