---
title: "Validacao de Constructo - Avaliação"
author: "Liziane, Felipe, Leandro Sampaio, Patricia"
date: "6 de julho de 2019"
output: html_document
---

```{r setup, include=FALSE}
knitr::opts_chunk$set(echo = TRUE)
if(!require(irr)){install.packages('irr')}
if(!require(psych)){install.packages('psych')}
if(!require(dplyr)){install.packages('dplyr')}
if(!require(psychometric)){install.packages('psychometric')}
if(!require(semTools)){install.packages('semTools')}
if(!require(semPlot)){install.packages('semPlot')}
if(!require(purrr)){install.packages('purrr')}
```

# Confiabilidade

## 1. Equivalencia

### A. Inter-rater

```{r}
setwd("E:/Validação de Constructo")
```


```{r}
dados <-read.csv('satisfacao.csv', sep=';', dec=',') 

# Matriz de Correlacao das notas dos experts
cor(dados)

# Porcentagem de concordancia dos experts
irr::agree(dados)
```

**R. A porcentagem de concordância foi zero, ou seja, não há respostas iguais entre os entrevistados.**

```{r message=FALSE, warning=TRUE, paged.print=FALSE}
# checar confiabilidade inter-rater 
psych::cohen.kappa(dados)
```

## 2. Consistencia interna

### A. Content Validity Ratio --> Validade do Conteudo

### B. Coeficiente Alfa

Vendo o alfa de todas as variaveis (sem distincao)

```{r}
psych::alpha(dados)$total$std.alpha
```
**R. o valor de alfa para todas as variáveis foi de 0,87,o que significa boa confiabilidade de que as variáveis mensuráveis estão relacionadas com seus respectivos constructos.**

##Criando novos data.frames para cada um dos fatores:

###Estrutura:

```{r}
estrutura <- dplyr::select(dados, c(Recurso, Predial, ADM))
psych::alpha(estrutura)$total$std.alpha
```

Conhecimento:

```{r}
conhecimento <- dplyr::select(dados, c(Assimilado,Dominio.prof, Grade, Avaliacao))
psych::alpha(conhecimento)$total$std.alpha
```

Comodidade:

```{r}
comodidade <- dplyr::select(dados, c(Acesso, Horario, Periodicidade))
psych::alpha(comodidade)$total$std.alpha
```

**R. O fator conhecimento apresentou alfa de 0,27, o que é inadimissivel. Dessa forma, avaliando a matriz de correlação, as variáveis Assimilado e Grade do fator conhecimento são as únicas com correlação alta.**

Conhecimento:

```{r}
conhecimento2 <- dplyr::select(dados, c(Assimilado, Grade))
psych::alpha(conhecimento2)$total$std.alpha
```
**R. Retirando as duas variáveis Dominio.prof e Avaliacao o resultado do alfa foi de 0,9, muito bom.**

# Validade

## 2. Constructo

### A. Validade Convergente e Validade Discriminante

```{r}

Satisfacao_cfa_model<-"ESTRUTURA =~ Recurso+Predial+ADM
CONHECIMENTO =~Assimilado+Grade
COMODIDADE =~ Horario+Acesso"

Satisfacao_CFA<-lavaan::cfa(model=Satisfacao_cfa_model, data=dados)

# Summarize results with fit measures and standardized estimates
summary(Satisfacao_CFA, fit.measures=T, standardized=T)
```
**R. O fator Comodidade não apresentou significancia com o modelo construído na ordem Avaliacao + Acesso + Horario, invertendo a ordem Horario + Acesso + Avaliacao o modelo melhorou e a Avaliacao ficou não significativa. Dessa forma ela foi retirada do modelo.O modelo ainda não ficou perfeito devido a limitação do número de n, porém foi esse o melhor resultado.**

```{r}
# Construct validity
semTools::reliability(Satisfacao_CFA)
```
**R. O  valor de omega3 do fator estrutura ficou diferente do primeiro e segundo, porém ...**