---
title: "Avaliação - Análise Fatorial"
author: "Felipe N. S. Bezerra"
date: "24 de março de 2019"
output: pdf_document
---

```{r setup, include=FALSE}
knitr::opts_chunk$set(echo = TRUE)
```


```{r}
install.packages('foreign')
install.packages('psych')
install.packages('stats')
install.packages('dplyr')
install.packages('corrplot')
install.packages('mvnormtest')
install.packages('GPArotation')

library(foreign)
library(psych)
library(stats)
library(dplyr)
library(corrplot)
library(mvnormtest)
library(GPArotation)
```

```{r}
setwd("D:/Documentos/Estatística/Aulas/2019-03-23 Análise Fatorial - Aula 2/Avaliação")

dados = read.csv('D:/Documentos/Estatística/Aulas/2019-03-23 Análise Fatorial - Aula 2/Avaliação/dados_jovens.csv', sep = ';', dec = ',')
dados = na.omit(dados)
glimpse(dados)
```

a)	Analisando o KMO e o teste de esfericidade, podemos descrever essa grande quantidade de interesses humanos em um número menor de conceitos latentes?

```{r}
KMO(dados) #81% da variabilidade vem de fator comum - abaixo do limite
bartlett.test(dados) #hipotése rejeitada (p-value < 2.2e-16), as variáveis são correlacionadas
```



b)	Quantos fatores podem ser utilizados no modelo?

```{r}
fit_acp <- princomp(na.omit(dados), cor=TRUE)
summary(fit_acp) # variâncias (autovalores)
```


```{r}
plot(fit_acp,type="lines", main = 'Scree-Plot') # scree plot: 6 fatores.
```


c)	Estime as cargas dos fatores por Eixos Principais e escolha um método de rotação (Varimax ou Oblimin) e explique por que é mais adequado para a análise dos dados.

Eixos Principais. Rotação oblimin.
```{r}
fit_ep_obl <- fa(dados, nfactors=24, ,rotate="oblimin", fm="pa")
fit_ep_obl # print results
write.table(fit_ep_obl$loadings, 'cargas_ex3_24f_epobl_aval.csv', sep = ';', dec = ',')
```

PA1 e PA22:  0,32
PA2 e PA15:  0,30
PA1 e PA18:  0,30

Eixos principais. Rotação varimax. 24 fatores

```{r}
fit_ep_vrmx <- fa(dados, 24,rotate="varimax", fm="pa")
fit_ep_vrmx
fit_ep_vrmx$loadings
write.table(fit_ep_vrmx$loadings, 'cargas_ex3_24f_aval.csv', sep = ';', dec = ',')
```



Eixos principais. Rotação varimax. 20 fatores

```{r}
fit_ep_vrmx <- fa(dados, 19,rotate="varimax", fm="pa")
fit_ep_vrmx
fit_ep_vrmx$loadings
write.table(fit_ep_vrmx$loadings, 'cargas_ex3_19f_aval.csv', sep = ';', dec = ',')
```



#c) Utilizando o método de Componentes Principais, avalie qual tipo de rotação é mais indicado aos dados (oblimin ou varimax).
fit_acp_obl <- principal(dados, nfactors=4, rotate="oblimin")
fit_acp_obl # print results
#With component correlations of
#Todas as correlações estiveram entre -0.3 e +0.3. É aconselhável utilizar varimax
fit_acp_var <- principal(na.omit(dados), nfactors=4, rotate="varimax") #Modelo varimax com componentes principais


#d) Indique a variável mais e a menos explicada pelos fatores em estudo. 
fit_acp_obl$communality
#Mais explicada: fixed.acidity
#Menos explicada: residual.sugar


#e) Interprete os fatores obtidos.
fit_acp_var # print results
write.table(fit_acp_var$loadings, 'cargas_ex3_aval.csv', sep = ';', dec = ',')

##RC1 explica:
#fixed.acidity
#citric.acid
#density
#pH

##RC2 explica:
#volatile.acidity
#alcohol
#quality

##RC3 explica:
#residual.sugar
#free.sulfur.dioxide
#total.sulfur.dioxide

##RC4 explica:
#chlorides
#sulphates


#f) Compare os resultados obtidos com as extrações por eixos principais e máxima verossimilhança.

####Eixos Principais
fit_aep_var <- fa(dados, 4,rotate="varimax", fm="pa")
fit_aep_var # print results
write.table(fit_aep_var$loadings, 'cargas_ex4ep.csv', sep = ';', dec = ',')

##PA1 explica:
#fixed.acidity
#citric.acid
#density
#pH

##PA2 explica:
#volatile.acidity
#alcohol
#quality

##PA3 explica:
#residual.sugar
#free.sulfur.dioxide
#total.sulfur.dioxide


##PA4 explica:
#chlorides
#sulphates


####Máxima Verossimilhança
fit_amv_var <- fa(dados, 4,rotate="varimax", fm="mle")
fit_amv_var
write.table(fit_amv_var$loadings, 'cargas_ex4mv.csv', sep = ';', dec = ',')

##ML4 explica:
#fixed.acidity
#volatile.acidity
#citric.acid
#pH
#sulphates

##ML1
#chlorides
#alcohol
#quality

##ML3
#free.sulfur.dioxide
#total.sulfur.dioxide

##ML2
#residual.sugar
#density
