---
title: "Untitled"
output: pdf_document
---

```{r setup, include=FALSE}
knitr::opts_chunk$set(echo = TRUE)
```

##Exercício 2

Criando o banco de dados
```{r}
dados.alimentacao <- read.csv2("C:/Users/logonlb/Desktop/MEE/Dados/dados-alimentacao.csv")
```

Carregando pacote
```{r}
library(lavaan)
```


Especificação do modelo
```{r}
modelo1 <- 'Q ~ P + D'
```

Estimação do modelo
```{r}
modfit1 <- sem(modelo1, data = dados.alimentacao, std.lv = TRUE)
summary(modfit1)
```
```{r}
standardizedSolution(modfit1, type='std.all')
```


Verificação das variâncias
```{r}
varTable(modfit1)
```

Comparação com a regressão
```{r}
modfitlm <- lm(Q~P+D, data = dados.alimentacao)
summary(modfitlm)
```


##Exercício 5 - Verificação da qualidade do ajuste do modelo

```{r}
summary(modfit1, fit.measures = TRUE)
```
Qui-quadrado = 
CFI = 1; Se maior que 0,8, então ok.
TLI = 1; ajuste perfeito.
RMSEA = 0; necessário abaixo de 0,05.
SRMR = 0; necessário abaixo de 0,05.


AIC e BIC são usados apenas em comparação entre os modelos.




