---
title: "Exercício Final - A Contenda"
output: pdf_document
---

```{r setup, include=FALSE}
knitr::opts_chunk$set(echo = TRUE)
```

  Exercício 8

Criando o banco de dados
```{r}
dados.democracia <- read.csv2("C:/Users/logonlb/Desktop/MEE/Dados/dados-democracia.csv")
View(dados.democracia)
```

Carregando pacote
```{r}
library(lavaan)
install.packages("semPlot")
library(semPlot)
```


Especificação do modelo
```{r}
mdldemo <- 'demo60 =~ 1*y1 + y2 + y3 + y4
demo65 =~ 1*y5 + y6 + y7 + y8
indust60 =~ 1*x1 + x2 + 1*x3
demo60 ~ indust60
demo65 ~ demo60 + indust60
y1 ~~ y5
y2 ~~ y4
y2 ~~ y6
y3 ~~ y7
y4 ~~ y8
y6 ~~ y8
demo60 ~~ demo65'
```





Identificação do modelo
q = 28
  4 da primeira fatorial
  4 da segunda fatorial
  5 da terceira fatorial
  7 correlações
  11 variâncias de mensuradas
  -3 pré-estipuladas
p = 66
p(p+1)/2 = 11*12/2 = 66
Identificável



Estimação do modelo
```{r}
modfit8 <- sem(mdldemo, data= dados.democracia, std.lv = TRUE)
summary(modfit8)
```


Diagrama de caminhos
```{r}
semPaths(modfit8)
```


```{r}
summary(modfit8, fit.measures = TRUE)
```

Qui-quadrado = 0.
CFI = 0.906; Se maior que 0,8, então ok.
TLI = 0.865; ajuste perfeito (maior que 0,8).
RMSEA = 0.149; necessário abaixo de 0,05.
SRMR = 0.268; necessário abaixo de 0,05; nada bom.





Modelo 2
```{r}
mdldemo2 <- 'demo60 =~ 1*y1 + y2 + y3 + y4
demo65 =~ 1*y5 + y6 + y7 + y8
indust60 =~ 1*x1 + x2 + 1*x3
demo60 ~ indust60
demo65 ~ demo60 + indust60
y1 ~~ y5
y2 ~~ y4
y2 ~~ y6
y3 ~~ y7
y6 ~~ y8
demo60 ~~ demo65'


modfit8.2 <- sem(mdldemo2, data= dados.democracia, std.lv = TRUE)
summary(modfit8.2)
```



```{r}
summary(modfit82, modindices = TRUE)
```
