---
title: "Untitled"
output: pdf_document
---

```{r setup, include=FALSE}
knitr::opts_chunk$set(echo = TRUE)
```

  ##Exercício 3

Criando o banco de dados
```{r}
dados.mentais <- read.csv2("C:/Users/logonlb/Desktop/MEE/Dados/dados.mentais.csv")
```

Carregando pacote
```{r}
library(lavaan)
```

Identificação do modelo
q = 15
p = 6
p(p+1)/2 = 6*7/2 = 21
Identificável


Especificação do modelo
```{r}
modelo3 <- 'verb =~ x1 + x2 + x3
mat =~ y1 + y2 + y3
verb ~~ mat'
```

Estimação do modelo
```{r}
modfit3 <- sem(modelo3, data= dados.mentais, std.lv = TRUE)
summary(modfit3)
```

Com o modelo padronizado, é mostrada a correlação ao invés da variância.
```{r}
standardizedSolution(modfit3, type='std.all')
```

Alternativa: Análise fatorial confirmatória.

##Exercício 5 - Verificação da qualidade do ajuste do modelo

```{r}
summary(modfit3, fit.measures = TRUE)
```

Qui-quadrado = 
CFI = 1; Se maior que 0,8, então ok.
TLI = 1,032; ajuste perfeito (maior que 0,8).
RMSEA = 0; necessário abaixo de 0,05.
SRMR = 0.068; necessário abaixo de 0,05; não tão bom.

```{r}
summary(modfit3, modindices = TRUE)
```

