---
title: "Exercício 7"
output: pdf_document
---

```{r setup, include=FALSE}
knitr::opts_chunk$set(echo = TRUE)
```

Os dados-canada.csv referem-se ao questionário para o Estudo de Eleição Nacional Canadense de 1997 e são destinados a estudar a influência da atitude em relação aos valores tradicionais. O conjunto contém 1529 observações e seguintes quatro variáveis

MBSA2: fator ordenado com níveis "Discordo totalmente", "Discordo", "Concordo" e "Concordo totalmente" para a questão "Nós deveríamos ser totalmente tolerantes com as pessoas que escolhem viver de acordo com seus próprios padrões, mesmo se eles forem muito diferentes"


Carregando pacote
```{r}
library(lavaan)
```

```{r}
dados_canada <- read.csv("C:/Users/logonlb/Desktop/MEE/Dados/dados_canada.csv", sep=";")
View(dados_canada)
```


a) Expresse o modelo em termos de equações

```{r}
mdlCanada <- 'opinion =~ MBSA2.2 + MBSA7.2 + MBSA8.2 + MBSA9.2'
```


b) defina se o modelo é identificável

Identificação do modelo
q = 8
p = 4
p(p+1)/2 = 4*5/2 = 10
Identificável


c) Utilizando o método de Máxima Verossimilhança, estime o modelo e comente.

```{r}
modfit7 <- sem(mdlCanada, data = dados_canada, std.lv = TRUE)
summary(modfit7)
```
MBSA2 e MBSA8 influenciam positivamente o fator criado, enquanto que MBSA7 e MBSA9 influenciam negativamente.
O fator representa o nível de liberalismo na opinião do respondente.


d) Analise a qualidade do ajuste.

```{r}
summary(modfit7, fit.measures = TRUE)
```
Qui-quadrado = 0; a diferença entre as matrizes não é zero e o modelo não é ajustado.
CFI = 0.973; bom se acima de 0.8
TLI = 0.920; bom se acima de 0.8
RMSEA = 0.079 / p-valor = 0.048; bom se abaixo de 0.05
SRMR = 0.029; bom (resíduos pequenos) se abaixo de 0.08


```{r}
summary(modfit7, modindices = TRUE)
```


